臺灣高等法院臺南分院民事判決　96年度上易字第115號
上　訴　人　甲○○
被 上訴 人　乙○○
訴訟代理人　郁旭華　律師
上列當事人間請求遷讓房屋事件，上訴人對於中華民國九十六年
三月三十日臺灣臺南地方法院第一審判決（九十六年度訴字第九
十八號）提起上訴，本院於九十六年十二月四日言詞辯論終結，
判決如下：
      主      文
上訴駁回。
第二審訴訟費用由上訴人負擔。
      事      實
甲、上訴人方面：
一、聲明：(一)原判決廢棄。(二)前開廢棄部分，被上訴人在第一審
    之訴駁回。
二、陳述：除與原判決記載相同者，茲引用之外，補稱：
  (一)所謂「依借貸之目的使用完畢時」，係指借用人因達成目的
    而向出借人借用其物，嗣後其目的已因而達成，無須再繼續
    使用者而言。借用房屋供居住之用，法院應就借用目的，經
    過期間及借用人之經濟狀況、目前有無再使用該房屋之必要
    等一切情狀加以審酌，以定期使用目的是否已完畢（最高法
    院八十五年度台上字第一九五二號、八十六年度台上字第二
    五五二號判決參照）。兩造於結婚後育有三名子女，系爭房
    屋於八十六年購買，即居住於此，九十三年初，被上訴人遠
    赴大陸工作，經常不在家，扶養三名子女之重擔便由上訴人
    一肩扛起，系爭房屋乃為上訴人扶養未成年之三名子女之居
    所，兩造間使用借貸之法律關係仍然存在，上訴人並非無權
    占有系爭房屋。
  (二)兩造經判決離婚，並不影響被上訴人對三名未成年子女之扶
    養義務，惟兩造自離婚迄今，被上訴人從未盡其應盡之扶養
    義務，扶養子女所需之費用皆由上訴人獨自支出，現上訴人
    與次女、長子居住於系爭房屋，每人每月生活及教育等費用
    各約為一萬五千元，上訴人自得請求被上訴人返還其應給付
    之扶養費用。上訴人占有使用系爭房屋所得之利益，與被上
    訴人按月應給付上訴人代為支付之扶養費用，同為金錢債務
    ，並均屆清償期，上訴人主張兩項債務互相抵銷，上訴人占
    有系爭房屋有正當之權源，並非無權占有。況且被上訴人應
    負之扶養義務，其履行義務之方法，非僅得給付一定數量之
    金錢以為履行，亦可以提供系爭房屋供次女、長子及兩人之
    監護人即上訴人居住，以為履行義務之方法。
三、證據：援用第一審所提證據。
乙、被上訴人方面：
一、聲明：上訴駁回。
二、陳述：除與原判決記載相同者，茲引用之外，補陳：
  (一)兩造係八十四年四月結婚，系爭房屋係八十六年七月因買賣
    移轉登記為被上訴人所有，則系爭房屋為被上訴人之婚後財
    產，其所有權自屬被上訴人所有。
  (二)上訴人基於民法第一千零三十條之一第一項規定，對被上訴
    人有剩餘財產分配請求權，此係本於離婚之事實而生，與上
    訴人無權占用系爭房屋而應返還系爭房屋，係屬二事，且該
    二請求權，非因契約而互負債務，並無給付與對待給付之關
    係，上訴人抗辯於被上訴人給付系爭房屋二分之一權利前，
    得行使拒絕遷讓之抗辯權，自無可採。
  (三)兩造間婚姻關係消滅後，借貸之目的已使用完畢，上訴人並
    無合法之占有權源，自為無權占有。縱認兩造間就使用借貸
    系爭房屋未定期限，且不能依借貸目的定其期限，貸與人亦
    得隨時請求返還借用物，今被上訴人既訴請上訴人遷出系爭
    房屋，即為一終止使用借貸關係之意思表示，上訴人於使用
    借貸契約終止後，即無占有之權源。
  (四)兩造所生之次女與長子依法院判決係由上訴人任監護人，而
    被上訴人對該二名子女亦有扶養之義務，惟被上訴人履行義
    務之方法甚多，非必提供系爭房屋供兩造所生子女居住，被
    上訴人並無履行提供系爭房屋供兩造所生子女居住之義務，
    自難謂上訴人為行使其監護權利即因此取得合法占有使用系
    爭房屋之權源。
  (五)上訴人對被上訴人所負者乃因無權占有而應返還所有物及借
    用物之義務，扶養費用則為金錢債務，兩者給付種類並不相
    同，無從抵銷。
  (六)上訴人提出之九十六年十一月二日親屬會議決議書，其出席
    人員僅丙○○、丁○○、戊○○三人（即上訴人之父、母、
    姐），未達法定人數五人，組織不合法；又兩造已經判決離
    婚，不互負扶養義務，親屬會議決議作成被上訴人應提供系
    爭房屋予上訴人居住之決議，該決議內容顯逾親屬會議之權
    限而無效；又被上訴人起訴請求上訴人遷讓系爭房屋，所主
    張之法律關係為所有權人之物上請求權，並非受扶養權利者
    應否與負扶養義務者同居一家受扶養或另居問題，且上訴人
    有無占有系爭房屋之正當權源，亦非扶養方法之爭議，親屬
    會議作成被上訴人應提供系爭房屋予上訴人居住之決議，該
    決議內容逾親屬會議之權限，與民法第一千一百二十條規定
    相悖，即違反法律強行規定，其決議自屬無效。
三、證據：援用第一審所提證據。
      理      由
一、被上訴人主張，兩造於八十四年四月間結婚，其於八十六年
    七月間向訴外人己○○買受門牌號碼台南縣庚○市○○○街
    一一七巷三十號房屋（下稱系爭房屋），並登記為所有權人
    ，兩造於九十五年三月八日經臺灣臺南地方法院判決離婚確
    定，上訴人自該時起即無占有系爭房屋之正當權源，經伊函
    催上訴人遷出並交還房屋，均置之不理，爰依民法第七百六
    十七條之規定，請求判決命上訴人將系爭房屋返還等語。
二、上訴人則以：系爭房屋係兩造婚姻關係存續中購買，伊曾代
    繳貸款約一百萬元，伊對系爭房屋有剩餘財產分配請求權，
    就系爭房屋有二分之一權利，並非無權占有，又伊監護兩造
    所生次女及長男，均為被上訴人之卑親屬，被上訴人有扶養
    義務，上訴人自應提供系爭房屋讓該二名子女居住，則上訴
    人為盡監護之義務，亦有權繼續居住系爭房屋，且此項繼續
    居住系爭房屋之權利，亦經親屬會議通過等語，資為抗辯。
三、被上訴人主張，兩造間原為夫妻關係，系爭房屋係婚姻關係
    存續中買受，登記為被上訴人所有，兩造已於九十五年三月
    八日經臺灣臺南地方法院判決離婚確定，兩造所生未成年之
    長男及次女之權利義務之行使負擔由上訴人任之，上訴人及
    該二名未成年子女現仍居住於系爭房屋之事實，已據其提出
    買賣契約、土地建物登記謄本為證，且為上訴人所不爭執，
    並經本院調取原審九十四年度婚字第七七八號卷宗查明屬實
    ，堪信為真實。茲被上訴人主張，上訴人無占有系爭房屋之
    權源，應交還系爭房屋等語，上訴人則否認其主張，並以前
    開情詞置辯，是本件應審究者，乃上訴人有無占用系爭房屋
    之權源？
四、經查：
  (一)民法第一千零十七條第一項規定：「夫或妻之財產分為婚前
    財產與婚後財產，由夫妻各自所有。不能證明為婚前或婚後
    財產者，推定為婚後財產；不能證明為夫或妻所有之財產，
    推定為夫妻共有。」，查兩造係於八十四年四月十八日結婚
    ，未約定財產制，依法應適用法定財產制，而系爭房屋係於
    八十六年七月二十三日因買賣移轉登記被上訴人名義，已如
    前述，乃婚姻關係存續中取得之財產，依親屬編施行法第六
    條之二之規定，視為夫婚後之財產，是系爭房屋為被上訴人
    之婚後財產，其所有權自屬被上訴人所有。
  (二)按夫妻有同居之義務，民法第一千零一條前段定有明文。兩
    造於婚姻關係存續期間，既共同設籍於系爭房屋內，有戶籍
    謄本可按，自係合意以此房屋為共同住所，則上訴人為履行
    其同居之義務，自須居住於系爭房屋，而被上訴人為履行其
    同居義務並受領上訴人之同居給付，亦須提供系爭房屋供上
    訴人居住，然兩造之同居義務，因離婚致婚姻關係消滅而當
    然結束，此乃離婚之本質所當然。茲被上訴人於判決離婚確
    定後，既以存證信函通知上訴人於九十五年七月十五日交還
    系爭房屋，上訴人亦收受該通知，是其已無正當占用系爭房
    屋之權源。
  (三)上訴人雖以其對系爭房屋有二分之一之權利或有分配剩餘財
    產請求權，或以被上訴人對未成年子女有扶養義務，伊係監
    護人為行使監護權，須居住系爭房屋，親屬會議亦決議其可
    繼續居住等語。查：
    (1)依民法第一千零三十條之一規定：「法定財產制關係消滅
      時，夫或妻現存之婚後財產，扣除婚姻關係存續中所負債
      務後，如有剩餘，其雙方剩餘財產之差額，應平均分配。
      但下列財產不在此限：一、因繼承或其他無償取得之財產
      。二、慰撫金。依前項規定，平均分配顯失公平者，法院
      得調整或免除其分配額。」觀之，剩餘財產較少之一方配
      偶，對剩餘財產較多之他方配偶得請求雙方剩餘財產差額
      二分之一，此種請求權乃一身專屬債權，並非對個別不動
      產上之物權，其債權之計算乃為財產總價值的二分之一係
      以價額計算，是依本條所得主張之權利，乃抽象之債權，
      而非對特定之物（動產或不動產）所得主張，是其主張對
      系爭房屋有二分之一共有權云云，即非可採。又被上訴人
      係本於系爭房屋之所有權對上訴人主張返還系爭房屋，與
      上訴人對被上訴人之剩餘財產分配請求權，乃基於離婚而
      生，分屬二事，二權利相互間非因契約而互負債務，並無
      給付與對待給付之關係，上訴人抗辯於被上訴人給付系爭
      房屋二分之一權利前，得行使拒絕遷讓之抗辯權，顯屬無
      據，自無可採。
    (2)上訴人又辯稱：伊依前案離婚判決，對兩造所生次女及長
      男負有監護責任，而被上訴人亦對該二名子女有扶養義務
      ，該二子女有權利居住系爭房屋，伊為盡監護責任，自須
      與子女同住，自有權續住該屋，且親屬會議亦決議被上訴
      人應提供系爭房屋供該二名小孩居住等語。查依民法第一
      千一百十四條第一款之規定，父母固有扶養未成年子女之
      義務，此項義務並不因父母離婚而未負擔行使未成年子女
      權利義務，上訴人主張，被上訴人對其行使監護權之二名
      未成年子女負扶養義務一節，固非無據。惟查：扶養方式
      甚多，或以按月支付金錢方式為之，或一次提供一筆款項
      為之，或指定特定之不動產供收取租金、孳息等等方式為
      之均可，並非須以提供房屋居住為盡扶養義務之必要方式
      ，況且即令有提供未成年子女住所之需要，住居所之提供
      亦非不得以租賃房屋之方式為之，端視扶養義務人之實際
      經濟情況而定。於法並無強令父母須以特定之房屋供子女
      居住之理，上訴人主張親屬會議已決議被上訴人應提供系
      爭房屋讓未成年子女居住至二十歲為止，雖據其提出決議
      書為證（見本院卷第五十九頁），此項決議內容，顯然未
      考量上開扶養方法之種種應斟酌事項，及被上訴人經濟可
      能變動之情事（居住期間至未成年子女成年，期間過長，
      豈非不允許被上訴人基於經濟考量加以處分之可能）。難
      認其允當，況該二名未成年子女權利義務之行使負擔既係
      由上訴人任之，則上訴人為行使其權利或其義務，就未成
      年子女之身體監護部分，事理上固須與子女同住一處始能
      行使，則依理被上訴人即有自行提供居住所於該二位未成
      年子女之義務，豈有自己不提供居住所，而責令未對未成
      年人子女行使權利或義務之被上訴人須提供住居所供其行
      使監護權之理，又縱令被上訴人同意提供系爭房屋供未成
      年子女居住，上訴人係該子女之監護權人，為行使對未成
      年子女之身體監護權，亦非不得於系爭房屋附近賃屋居住
      ，以就近行使其權利或盡其義務，上訴人並非可執該親屬
      會議之決議作為其有權續住系爭房屋之依據。是上訴人上
      開抗辯，即無可採。
五、按所有人對於無權占有或侵奪其所有物者，得請求返還之，
    對於妨害其所有權者，得請求除去之，民法第七百六十七條
    定有明文。本件兩造婚姻關係既因離婚而消滅，即無營共同
    生活之需，上訴人即失其使用居住系爭房屋之權源。從而，
    被上訴人本於所有權人之地位，訴請上訴人遷出系爭房屋，
    將房屋返還，洵屬有據，應予准許。原審就此部分准被上訴
    人請求，於法並無不合。上訴人就此部分指摘原判決不當，
    求予廢棄改判，為無理由，不應准許，應駁回其上訴。
六、本件事實已臻明確，上訴人其餘有關其對系爭房屋支出裝潢
    、傢俱、貸款之攻擊防禦方法及舉證，乃屬其另案之請求分
    配剩餘財產之問題，核與判決結果不生影響，爰不一一詳為
    論述，附此敘明。
七、據上論結，本件上訴為無理由，依民事訴訟法第四百四十九
    條第一項、第七十八條，判決如主文。
中　　華　　民　　國　　96　　年　　12　　月　　18　　日
                  民事第二庭    審判長法　官　丁振昌
                                      法　官　李素靖
                                      法　官　吳上康
上為正本係照原本作成。
不得上訴。
中　　華　　民　　國　　96　　年　　12　　月　　19　　日
                                      書記官  易慧玲
